臺灣臺北地方法院刑事判決　　　　　　　 95年度醫訴字第4號
　　公　訴　人　臺灣臺北地方法院檢察署檢察官
　　被　　　告　壬○○
　　選任辯護人　董子祺律師
　　　　　　　　周威良律師
上列被告因違反醫師法等案件，經檢察官提起公訴（94年度偵字
第10017號），以及併案審理（95年度偵字第19279號），本院判
決如下：
    主    文
壬○○共同未取得合法醫師資格，擅自執行醫療業務，處有期徒
刑壹年。
    犯罪事實
一、壬○○係前台北巿立聯合疾病管制醫院林森院區（下稱林森
    院區，原名台北巿立慢性病防治院，設台北巿林森北路530
    號）醫師明知巳○○（原名葉亦，另案由台灣板橋地方法院
    審理）未取得合格中醫師資格，亦非上開醫院之護理人員、
    助產人員或其他醫事人員，不得執行醫療業務，竟與巳○○
    基於犯意聯絡，自民國91年7、8月間某日起至94年5月27 日
    止，先由壬○○在林森院區替病患寅○○、三立電視股份有
    限公司記者子○○等人診療後，再由巳○○於針灸室替病患
    執行針灸之醫療業務行為，又91年間林森院區預計再聘請中
    醫師，壬○○明知巳○○交與其轉交予內科主任癸○○之變
    造之台中字第006749號中醫師證書（上載葉亦、女性、Ｚ000
    000000、民國伍拾年貳月參日出生，並貼有巳○○相片）為
    變造之中醫師證書（係巳○○自行於89年間某日，在台北市
    台北火車站附近，以新台幣《下同》10萬元之代價，並提供
    其本人照片三張後，由真實姓名年籍不詳之黃姓成年男子所
    影印後變造），竟與巳○○基於共同行使犯意，於91年底在
    林森院區持交不知情之承辦人己○○轉給不知情之癸○○，
    足以生損害於證書真正持有人徐維偵及行政院衛生署對中醫
    師證書管理之正確性，以及於94年1月間，由巳○○在台北
    縣五股鄉○○路18號「久五機車行」，向乙○○謊稱其為合
    格中醫師，能為人針灸治療疾病或減重，並將上開變造之中
    醫師證書影本及台北巿慢性病防治院醫師葉亦之名片及減重
    文宣資料交與乙○○，希望乙○○能為其介紹客人，使乙○○陷於錯誤，遂介紹其父甲○○、其姐丙○○、其友人丁○○、陳柏弘、綽號「小珍」趙麗嘉等人予巳○○認識，並提
    供機車行樓上房間供巳○○作為行醫之用，巳○○即於94年
    1至4月間，在上開機車行內為乙○○、甲○○、丙○○、陳
    柏弘、綽號「小珍」趙麗嘉等人從事針灸之侵入性醫療行為
    ，及在台北縣五股鄉○○路○段46號4樓之4及機車行內為戊○○從事針灸之侵入性醫療行為，而擅自執行醫療業務，並
    收取180元至1萬元之報酬，且為取信乙○○等人，巳○○乃
    告知不用到醫院即可由伊代為領藥，乙○○、丙○○、丁○○、甲○○及戊○○等人因而將健康保險卡及金錢交予巳○○或透過乙○○轉交給巳○○，巳○○再交予壬○○，壬○○明知乙○○、丙○○、丁○○、甲○○及戊○○等人並未
    實際至醫院掛號看診，竟僅依據巳○○所轉述之病情，將不
    實之診察記錄，登載於業務上所製作之病歷，再由巳○○領
    藥交予乙○○等人，壬○○並行使該業務上登載不實之病歷
    ，因此虛增看診病患人數以違法申請如附表所列之健康保險
    給付共5400元（總費用為6420元，扣除部分負擔1020元），
    並詐取林森院區醫療獎勵金737元，足以生損害於林森院區
    以及健康保險局之管理。
二、案經台灣台北地方法院檢察署檢察官偵查起訴及併案審理。
    理    由
壹、有罪部分：
一、訊之被告壬○○固不否認有於91年底在林森院區，將變造之
    「葉亦」中醫師證書持交承辦人己○○轉給癸○○之事實，
    惟否認有公訴意旨所指之行為，辯稱：並未請巳○○幫忙做
    針灸，亦不知道巳○○幫病患進行針灸之事，伊也不知道巳
    ○○的證書是假的等語。然查：
(一)關於被告與未取得合法醫師資格之巳○○，於林森院區擅自
    執行醫療業務之部分：(1)證人巳○○於本院證稱：「（中醫
    師資格？）沒有，我沒有考到…（跟誰學針灸？）之前跟一
    位民俗療法的老師。（中醫師執照）在補習班下面，有一位
    姓黃的先生，他說可以賣給我醫師執照，我用金錢跟他購買
    。大概89年那時候，幾月忘了…（到林森院區幫別人作針灸
    ？）針灸是別人拜託我去，我才過去。子○○打電話拜託叫
    我過去，我才過去。（護士親眼看到你做針灸？）針灸只有
    他們叫我去的…（那張假的中醫師證書，是否郵寄給被告？
    ）對，我是用郵寄的。（為何要寄給被告？）我想說還要繼
    續考試，有天我真的當了中醫師，後來我也是想說也不行，
    我自己本身用買來的，他們醫院說要給我聘書，我都沒有去
    ，我自己知道不對。（曾經請被告幫你應徵院區的中醫師？
    ）有，後來就沒有做了。（你有沒有跟被告說過，你考上中
    醫師？）我那時說我要考中醫師，我沒有說我考上。（你取
    得中醫師資格的事情，你沒有跟被告說過？）沒有說過。（
    所以被告不知道你考上？）對。」等語；(2)證人寅○○於偵
    查中證稱：「（提示91年10月24日報告及95年1月23日訊問
    筆錄及寅○○病歷）葉亦確實有幫我針灸一次，沒有效果，
    我就算了。大約91年7月23日或91年8月15日其中一天，在台
    北市慢性病防治院，是治療退化性關節炎，很多醫生叫我減
    肥，我就找壬○○減肥，他幫我看二、三個月，每星期都有
    去，當天我去時，我告訴壬○○說減肥無效，壬○○叫我針
    灸，巳○○（葉亦）就過來問我要不要新的減肥方法，我說
    有效嗎？她說有效，半個月做一次，一次五千元，做三次就
    好，我就去針灸室等巳○○，她幫我身體插很多針」（偵卷
    第241頁），於本院時證稱：「我掛林醫師的診，被告沒有
    跟我說什麼，只有一個女生，我說那時我要減肥，那個女生
    說要幫我減肥，被告沒有跟她來，也沒有提起這個女生。我
    在針灸室裡面，她自己過來。我掛被告的診。之前那女生沒
    有來之前都是被告幫我針灸。她說我要減肥是不是，我說是
    ，她說現在有什麼減肥法，她要幫我針灸。我就說好。她穿
    著白色醫師袍，有掛名牌，我那時躺著，所以沒有去懷疑，
    我去公立醫院哪有可能懷疑。（她幫你插針？）有。（幾針
    ？）忘了，我躺著隨她，不止一針。那個女生還沒有幫我針
    灸前，有看那位女生出入針灸室，我以為是被告太太。我去
    給林醫師看，他排我去針灸。（葉亦幫你針灸前後多久？）
    通常就是20分，插針到拔針。（有看到被告？）沒有，他沒
    有進來。（那次被告看診？）對。（看完診被告說什麼？）
    他就是開好藥說要針灸，我就去針灸室等。（葉亦進來）他
    問我要減肥，我說對，他說減肥有新方法，要不要作，我說
    好。（葉亦就是在針灸室找到你？）對，我在那邊等，我躺
    在針灸床上等，她走過來。（你不認識她，她如何說？）他
    直接找到我，問我說要減肥，我說對。（針灸的床，是護士
    排的或是有空床自己去等？）有空床自己去等。（平常看完
    診後多久，被告會來針灸？）不一定，他就看完，通常就是
    一、兩個在那邊等針灸，他如果沒有病人，就馬上來，有病
    人他繼續看診，等下會來，不一定。（等多久？）不一定，
    很快會來。（會超過20分？）不會，除非沒有病床，有病床
    時，不會超過20分。（看診時有跟被告說要減肥嗎？）有啊
    ，我找被告說，我是否需要減肥，我關節不好。他說好，他
    幫我針灸減肥，可能我的體質關係，沒有效果」等語；(3)證
    人子○○於偵查中證稱：「94年5月27日我去台北市聯合醫
    院林森院區掛號前一、二星期前，我們公司社會組接到王姓
    民眾的電話，檢舉說台北縣五股鄉及台北市立慢性病防治院
    ，疑似一位女性無照密醫，在該處執行密醫，並收費特別高
    ，醫療行為與一般中醫不同，與當時慢性病防治院的某樓（
    幾樓忘記了）的主任，也有包庇葉亦無照行醫。我們公司就
    指派我與一位攝影記者陳奕仲到五股鄉葉亦的行醫處（地址
    記不起來），拍攝葉亦在該處的醫療行為，再到慢性病防治
    院查證，葉亦確實有看診，但沒有掛牌，我們有攝影，有提
    供錄影帶複製帶給台北市政府衛生局，當時我是一面掛號，
    供攝影記者拍攝，當時沒有葉亦的名字在醫生名單上，我就
    問掛號小姐，小姐說雖然沒有葉亦的掛牌，但是還是可以掛
    她的診，掛號小姐就先轉給壬○○醫師，壬○○先問診，再
    轉給葉亦針灸，壬○○的問診室與針灸室是隔一個走道對面
    ，在壬○○的問診室沒有看到葉亦，但葉亦有看到我，在男
    針灸室葉亦隔衣服也可以針灸，但我堅持把衣服打開露出肩
    膀，葉亦有幫我在左邊肩膀針灸四、五針，中途壬○○醫生
    有過來看一下，葉亦說我是他的病人，她處理就好，拔針也
    是葉亦，過程約十分鐘。整個過程都被我們拍攝下來，葉亦
    當時不知道我們在拍攝。（你在針灸時，有無其他人在針灸
    ？）有，我在男針灸室，我針灸後，有看到一位約50歲的老
    先生，在腳部針灸，也是葉亦針灸，我有看到，葉亦也有到
    女針灸室針灸」（偵卷第86頁），於本院審理時證稱：「我
    先掛葉亦醫生的診，櫃台小姐跟我沒有這個醫師的診，要我
    直接掛被告的診，我繼續問櫃台小姐，跟他說是葉亦醫生叫
    我來的，他說那我只要掛林醫生的診就可以了，所以就完成
    掛號了。（當天你看什麼病？）我是看我肩膀的痛，林醫生
    有大概問我以前有沒有傷害，然後跟我說要針灸。（在何處
    針灸？）看診間隔著一條走道對面的針灸室裡面。（當天針
    灸室裡面有多少人？）我進去時有一個人正在做，我做的時
    候有一個人進來，所以前後應該有三個人。（誰幫你針灸？
    ）葉亦。我確定是他。當天我是肩膀不舒服，所以我要針灸
    是肩膀的部分，葉亦說隔著衣服就可以針灸了，但是我堅持
    把衣服拉下來。（針灸時，林醫生有無進來？）針灸時，林
    醫生有進來一次。（進來做什麼？）只是看一看，沒有停留
    很久，他不是看我，是看別人，當時我坐著有看到他進來。
    （在偵查時『中途林醫生有過來看一下，葉亦說我是她的病
    人，她處理就好，拔針也是葉亦，過程大約十分鐘。』你說
    的話是否實在？）葉亦確實有說這句話沒有錯，但是壬○○
    沒有回答。（葉亦這樣說的時候，林醫生聽一聽沒有回答就
    走出去了，是否如此？）是。（葉亦這樣說的時候，壬○○
    有聽到嗎？）我確定他有聽到。（葉亦有沒有穿白袍？）有
    。（新聞主題是針對醫院還是林醫生？）都有。因為一個醫
    院有無照的醫生在裡面執業，顯然有人知情。（剛剛說「一
    個醫院有無照的醫生在裡面執業，顯然有人知情」是否你個
    人的判斷？）不是，我有經過查證，那時候我們查了葉亦醫
    生的醫師執照，在台北市衛生局調查結果執照是屬於另外一
    位徐醫師，確定葉亦沒有執照，但是我們在掛號的時候，櫃
    台小姐說我們可以直接掛林醫生的診。所以顯然這是有人知
    道她在裡面看診。（提示本院卷第41頁，勘驗筆錄第2頁，
    當時對話並沒有如你所述櫃台小姐說掛林醫生的診，就可以
    看葉亦醫生的診？）就DV的機器規格，不是所有對話機器都
    可以錄的到。（被告替你看診完，有無說要針灸？）有。（
    被告有沒有告訴你葉亦醫生要替你針灸？）他說你到對面針
    灸室等，會有人替你針灸。（你可以判斷他的意思是，等一
    下他會去跟你針灸還是等一下會是他以外的別人來幫你針灸
    ？）我想我是可以判斷為是別的人幫我針灸，因為我去掛號
    跟看診的時候，我都有提到葉亦醫生要針灸，林醫生並沒有
    明確的說要讓葉亦醫師幫我針灸，然後他就叫我到對面的針
    灸室。（你在掛號的時候，有提到葉亦醫生，你給林醫生看
    診的時候，也有提到？）我一開始看診的時候，我就有跟林
    醫生說我掛葉亦醫生的診，掛不到，林醫生說今天是由我看
    診。（提示本院卷第41頁，是否為當時與掛號人員的對話？
    ）是這些對話內容沒有錯，我剛剛說的是這些對話內容的後
    面。（沒有錄到還是被剪掉？）有可能是沒有錄到，因為我
    們掛完號後，有去廁所換電池，因為我們發現已經沒電了，
    所以去換電池，當時有檢查影片內容，發現尾巴沒有錄到。
    （在針灸室的時候，三位都是葉亦針灸？）我前一位我不確
    定，我跟下一位都是葉亦針灸的，第一位在我進針灸室時，
    已經針灸了。（壬○○進針灸室的時候，第三位針灸好了？
    ）第三位已經針在上面了，但是還沒有拔針。（有無看到壬○○進去針灸室要做什麼？）他只是繞一圈就走了。（他有
    看到你？）有，但是沒有說什麼。（壬○○進去針灸室的時
    候，有沒有問有無病人要針灸？）他沒有問。（『葉亦這樣
    說的時候，壬○○有聽到嗎？我確定他有聽到。』你如何確
    定？）他應該有點頭或是眼神交流，有打個招呼這樣回應就
    出去了。（眼神交流？你觀察到如此細緻，會不會有主觀判
    斷？）我承認有，但是我無法確定當初他是否有點頭或是回
    答說好，我無法確定，我只能說依我的觀察他是瞭解的。（
    被告進針灸室有看到葉亦在幫你針灸？）有。（被告說看完
    診時有強調是被告會幫你針灸，有何意見？）我沒有聽到他
    說要過來幫我針灸這句話。我從頭到尾就坐在對著門口的位
    置上，所以在我針灸的過程中，誰進來我都看得到。我確定
    有一位躺在床上的病患，我親眼看到是葉亦幫他針灸的，而
    且她也不是第一次來針灸，因為他們的對話過程中有提到之
    前療程如何等等」等語；(4)證人辛○○於本院時證稱：「（
    你之前有看過葉亦在學習？）有，就是在診間，坐在被告後
    面。（那時被告有沒有說葉亦是什麼人？）他說他是學生，
    來學習。（葉亦在被告後面學習時，也是穿白袍？）印象中
    是，很久了，91年那時候看到的。」等語；(5)證人卯○○於
    本院證稱：「（有親眼看到葉亦幫病人插針？）有。有的病
    人直接到診間報到，他看到被告很忙，有時候健保卡給我們
    後，看到被告在忙，去找葉亦插針。（有的病人有這樣說，
    請葉亦幫他插針？）有的病人會這樣說，有的沒有。（有跟
    被告說的，那種情形，你聽到被告如何回答？）他有時候也
    沒有回答，就是點頭，大家都很忙。有時候被告看診時，他
    的電腦在這邊，我跟他面對面，我看到他點頭，雖然沒有回
    答，有時候聽到他的回答。（你聽到被告如何回答？）好啊
    。（被告跟說葉亦要插針哪裡，你在旁邊也沒有多說什麼？
    ）實在確定，我都有聽到。我在針灸室，病人躺在那邊，我
    們三人都在，加上病人四個人。（過程？）針灸的話，每種
    疾病穴位不一定一樣，林醫師會說一堆穴位名稱，由葉亦執
    行那樣的。91年時候。我從七月份接中醫門診，大概到年底
    。不止一次，91年就很多次，從七月份到年底，他來的頻率
    我說的很清楚，一、三、五門診他都有來，有時後禮拜三夜
    診，他也會在，所以非常多次，我一直到93年底，都有看到
    他在門診出現，92年他在醫院，我們有碰到，93年我不在中
    醫門診，我們在配藥右手邊時我在休息室，還是會看到葉亦
    。」等語；(6)證人丑○○於本院證稱：「（親眼看到葉亦幫
    病人扎針、拔針？）有。我說我要拔針，他說他來拔就好了
    。我就讓他拔，因為我要過去拔針時候，葉亦已經在那邊了
    。（訪談時當時有跟蔡督導反應何事情？）就是說因為一個
    診間有一個醫師，但是兩個人來做針灸。（看過被告指示葉
    亦幫病患針灸部位？）我看過地方大部分都是腹部。被告有
    跟他說哪個穴位，在針灸室，他比那邊，他扎哪邊，我有看
    到，我在其他地方有突然轉過來，我想說兩個醫師在對病人
    做什麼，看到被告在比位置。我確定他有指位置，讓她扎針
    。我有看到葉亦扎針，因為通常被告指完，就走了，只剩下
    病人在那邊。」等語；(7)另經本院勘驗三立電視公司製播之
    新聞錄影帶，其中有掛號人員及佯裝為病患之新聞記者子○○於掛號時，對話稱：「（掛號人員）妳要看哪方面？（記
    者）可能需要針灸吧，肩膀有受傷，然後是那個葉醫生介紹
    我來的。（掛號人員）喔！葉非（葉亦）啊！他在裡面。（
    記者）可是我怎麼沒有看到他的名字？（掛號人員）嗯。妳
    可以進去看，等一下就可能都有」等語，此有本院勘驗筆錄
    在卷可稽，且再審諸證人子○○係掛號於被告之門診而由巳
    ○○執行醫療業務，足見被告係與未取得合法醫師資格之巳
    ○○共同擅自執行醫療業務，已堪明確。
(二)關於巳○○在外擅自執行醫療業務後，由巳○○收取病患健
    康保險卡及金錢後，壬○○明知病患並未實際至醫院掛號看
    診，竟僅依據巳○○所轉述之病情，將不實之診察記錄，登
    載於業務上所製作之病歷，並持以行使，向健保局請領給付
    部分：(1)證人乙○○於偵查中證稱：「（身分證統一編號
    Ｚ000000000，第006749號中醫師證書照片上的女醫師有無幫
    你看病、針灸？）我認識葉亦，我有被他針灸過六、七次，
    拿藥。我在台北縣五股鄉○○路18號開機車行，巳○○她常
    來我車行，她問我會不會疲勞，我說會，她就直接幫我針灸
    ，在我肩膀針灸，插10針左右，大部分情形都一樣，有時候
    會痛，插二、三針就沒有插，都是在我久五車業行針灸。（
    甲○○）是我父親。（巳○○也有幫妳父親針灸？）有二次
    ，第一次是94年1月間，隔一星期後第二次針灸，都在我的
    機車行，我父親是中風，有拍我父親手腳是否反應，並在我
    父親手腳針灸，二次針灸都一樣。（你與父親有無到台北市
    立慢性病防治院看過病？）沒有。（壬○○有無幫你看病過
    ？）沒有，我沒有到上開醫院。葉亦說叫我們把健保卡交她
    ，他到台北市慢性病防治院看診就可以順便拿藥回來，他說
    他與壬○○都是醫生」等語（偵卷第242頁），於本院時證
    稱：「（有沒有給被告看過病？）沒有。（去他的醫院看病
    ？）沒有去。（你父親甲○○？）對，中風。（他有沒有去
    林森院區掛診？）沒有。（為何有他的領藥還有看診紀錄？
    ）葉亦拿我們的健保卡拿回來的。那時巳○○說，我們不用
    去看，可以幫我們拿藥回來。（你父親還有你介紹那些人的
    藥，都是葉亦幫你領回來的？）對。（你們真的沒有去看診
    ？）沒有去看診。（你父親何疾病？）中風。要別人扶，拿
    拐杖，平常我在顧，自己一個人沒有辦法去醫院。（你有帶
    他去林森院區？）沒有。（被告說他確實有幫你還有甲○○
    看過診，你如何說？）就是沒有看過，怎麼走我也不知道，
    醫院在哪裡我也不知道。」等語；(2)證人丙○○於偵查中證
    稱：「（巳○○）有幫我針灸6次，94年1月至94年4月，地
    點在乙○○的機車行，我是車禍脊椎受傷，乙○○在機車行
    介紹我給葉亦針灸，並沒有把脈，她有問我傷到哪裡，我說
    是脊椎，但並沒有用棒槌敲我的脊椎，但在我全身做針灸，
    針療情形都差不多，六次共新台幣1萬元，我一次給她，我
    們知道她是假醫生時，她並沒有還我錢」（偵卷第244頁）
    ，證人丙○○於本院證稱：「（有去聯合醫院掛號過？）我
    從來沒有去過。（為何有掛號紀錄？）我不知道，我請葉亦
    去拿藥，我拿健保卡給他，他直接跟我說的，說我車禍要吃
    藥，叫我拿健保卡給他。」（給巳○○看過病？）有。7、8
    次。（都在機車行？）對。（去過台北市立聯合醫院林森院
    區？）沒有。（給被告看過病？）沒有。（去聯合醫院掛號
    過？）我從來沒有去過。（為何有你的掛號紀錄？）我不知
    道，我請葉亦去拿藥，我拿健保卡給他，他直接跟我說的，
    說我車禍要吃藥，叫我拿健保卡給他。（拿過幾次？）證人
    答每次都要拿。（7、8次？對。（有去過聯合醫院林森院區
    ？）沒有，有沒有看過婦科，從來沒有見過壬○○。」等語
    ；(3)證人丁○○於偵查中證稱：「（葉亦）她有幫我針灸一
    次，我聽說葉亦會針灸，乙○○就介紹我與她認識，94年4
    月左右，在乙○○的久五車業行，她有問我哪裡痛，我告訴
    她雙腳蓋酸痛，她就用棒槌敲我雙腳的膝蓋，及幫我針灸雙
    腳膝蓋、肩膀，收費6至7百元」（偵卷第244頁），於本院
    證稱：「（認識巳○○？）透過機車行王老闆認識。（認識
    被告）不認識。（看過？）沒有，也沒有去醫院看過病。（
    去林森院區看過病？）沒有。（拿過林森院區的藥？）透過
    別人拿的，藥是否林森院區○○○○○道，但是有拿過台北
    市立聯合醫院的藥，透過葉醫師拿的。（確定沒有去看過病
    ？）對。（健保卡交給機車行老闆或是葉亦？）乙○○。（
    錢交給？）乙○○。（中藥誰交給你？）乙○○。我就相信
    他因為葉醫師在那邊當醫生。（用健保卡就可以拿到藥，且
    人不用去，誰跟你說的？）乙○○跟我說的，他說葉亦跟聯
    合醫院很熟，他說可以透過他去那邊拿藥，他說他每個禮拜
    一、三、五會過去醫院，可以順便幫我們帶藥回來，這是乙○○是轉述葉亦的話。（看過被告？《當場指認》沒有，我
    沒有看過他的診。」等語；(4)證人午○○於本院證稱：「（
    有沒有看過葉亦醫師？）有看過，有時候在診間，當時來找
    被告。（說葉亦拿別人的健保卡來請被告拿藥，自己看見或
    是聽說？）我自己有看到，同事也有說。（看過葉亦幫忙？
    ）我們跟診時，病人針灸時，他會幫忙拔針，因為我們只有
    一人跟診，要看診，要拔針，拔針時間有可能來不及，葉亦
    會去幫忙拔針。（是否你們護士叫葉亦去拔針？）沒有，都
    是他主動，有時後我們很忙，葉亦就會跟我說他幫我去拔針
    。（林醫師有沒有叫葉亦去幫他拔針？你有沒有聽過？）他
    有跟我說，葉亦會幫忙。（有說要幫他病人拿藥，拿病人健
    保卡給你，請被告開藥，葉亦再去拿藥，這些話誰說的？）
    葉亦說的。（收了幾張健保卡？）沒有印象，有收，但我不
    記得幾張。（拿到健保卡如何處理？）我交給被告，林醫師
    他就開藥，之後單子出來，我蓋章，有時後醫師會去幫病人
    拿，有時後葉亦直接拿去批價。（這種情形發生很多次？）
    對，一、兩次。（拿健保卡的病人有沒有進入診間？）沒有
    。（拿健保卡給被告時，有沒有說什麼？）就是把葉亦說的
    話轉給林醫師聽，有沒有說什麼，我忘記了，被告就收下來
    。（當你交健保卡給被告時，就知道病人沒有來看診？）對
    。」等語；(5)證人庚○○於本院證稱：「（掛號、繳費、領
    藥這些人員必須要區別使用健保卡是否限為本人？）掛號繳
    費領藥都不需要本人去做，只要持著病患的健保卡及收據就
    可以代替本人做。（初診病人可不可以非本人代替掛號？）
    可以不用本人掛號，任何一家醫院都是如此。初診資料也可
    以由其他人代填，是到診間之後，再核對是否為本人。」等
    語；(6)證人辰○○於本院證稱：「（看到葉亦是在診間或是
    針灸室？）都有。（看過葉亦幫別人拔針、插針？）都有，
    親眼看到。（看過葉亦幫別人拿藥？）有。（林醫師也直接
    開醫囑嗎？）我說葉亦有拿過健保卡給林醫師拿藥，那是葉
    亦帶的健保卡，有經過掛號程序，照病歷號碼，葉亦會對林
    醫師（說）每個個案的病情，林醫師再開藥」等語；(7)且再
    斟酌證人辛○○於本院時證稱：「（上午診還有下午診，何
    時開始、結束？）上午九點開始到看完結束，下午一點半開
    始，也是看到結束。（下午一診會在上午11點41分收款嗎？
    ）照理說，不會吧。（因為下午診，一點半才開始？）對，
    但是他有時候一點就開始。（偵卷166頁收款時間，是否看
    完診？）看完診才拿去給批價，才能拿藥，就是先看診，到
    掛號處批價，才有這張收據，有了收據才能去拿藥，沒有繳
    費，就不能拿藥。」等語，因此，依照醫院就診流程，既係
    看診之後才能批價、領藥，且就診時間之前，醫師亦無法取
    得病患之病歷，亦不見得有適當之診間可以進行診療，因此
    ，絕無在就診時間之前即可進行診療以及批價領藥之可能，
    然而，甲○○於94年3月16日就診，係被告下午一診之病患
    ，但是卻於上午11時41分18秒即可完成收款，有該院醫療費
    用收據在卷可按，顯然並非依照正常就診流程所為，應可認
    定，在參酌上揭證人均證述並未看過被告門診等情，足證被
    告確實並未看診，亦可認定；即不實登載於病患之病歷，交
    由巳○○。
(三)關於被告行使偽造之台中字第006749號「葉亦」中醫師證書
    之部分，業據證人癸○○於偵查中證稱：「我印象中葉亦的
    個案，她在我們開始準備聘用她時，隔起碼半年她都拿不出
    證照，半年後我曾經幾次請壬○○轉告葉亦提供證照，依然
    沒有提供，91年底左右壬○○拿一張中醫師執照影本給我」
    （偵卷第69頁），於本院審理時證稱：「（有無聽說院內的
    人說葉亦在醫院針灸室針灸或是推銷藥品？）我有耳聞，但
    沒有親眼看到。（跟被告提醒這個情形？）有，所以才會衍
    生出我們醫院對這件事情的行政處置。（提醒是在？）91年
    。我聽到這些傳聞後，有跟林醫生討論，這些事情已經被傳
    聞成這樣，這個人在我們這邊沒有合格的醫師資格，所以我
    向林醫生表達說我們醫院立場是根本不歡迎葉亦再到我們醫
    院來，我也有請林醫師向葉亦轉達這個立場」等語。
(四)此外，徐維偵亦證稱曾將其所有台中字第006749號中醫師證
    書交予被告等語，復有偽造之台中字第006749號中醫師證書
    及真正同字號中醫師證書各1份、巳○○將上開偽造之中醫
    師證書寄與壬○○之信封及掛號函件收據各1份（佐證被告
    壬○○知悉巳○○無醫師資格且「葉亦」之中醫師證書顯然
    係自徐維偵之中醫師證書變造而來）、徐維偵之醫師資料、
    台北巿醫事人員執業申請書、徐維偵在職證明書、子○○、
    寅○○、乙○○、甲○○、丙○○、陳柏弘之病歷在卷可稽
    ，是本件事證已臻明確，被告犯行堪予認定。
二、查被告行為後，刑法業經立法院通過修正，於94年2月2日經
    總統公布修正，並自95年7月1日生效，就共同正犯之規定，
    將正犯之定義由「二人以上共同『實施』犯罪之行為」修正
    為「二人以上共同『實行』犯罪之行為」；牽連犯部分，新
    法刪除刑法第55條後段關於牽連犯之規定，而將原犯一罪而
    其方法或結果之行為犯他罪應從一重論斷之情修正為原犯一
    罪與其方法或結果之行為犯他罪間應分論併罰；就刑法罰金
    刑部分，原配合刑法第33條第5款及罰金罰鍰提高標準條例
    第1條之規定，刑法第212條、第215條、第339條第1項之罰
    金法定刑為銀元一元以上，而配合新修正第33條第5款及刑
    法施行法第1之1條第1項、第2項之規定，罰金法定刑為新台
    幣一千元以上；經綜合比較上開法律變更之情形，以95年7
    月1日修正生效前之規定對於被告較為有利，依據修正後刑
    法第2條第1項前段之規定，即應適用95年7月1日修正生效前
    之上開刑法規定，合先敘明。
三、核被告壬○○所為，係違反醫師法第28條前段未具醫師資格
    擅自執行醫療業務罪，刑法第216條、第212條行使變造特種
    文書罪、刑法第216條、第215條行使業務上登載不實之文書
    罪、第339條第1項詐欺罪。被告與共犯巳○○間，有犯意之
    聯絡及行為之分擔，為共同正犯。被告利用不知情之承辦人
    己○○將變造之「葉亦」中醫師證書轉給不知情之癸○○而
    予行使，為間接正犯。被告將不實事項登載於業務上所製作
    文書後復持以行使，登載不實之低度行為為行使之高度行為
    所吸收，不另論罪。被告所犯數醫師法第28條前段之罪、刑
    法第216條、第212條之罪、刑法第216條、第215條之罪、刑
    法第339條第1項之罪間，有方法結果之牽連關係，為牽連犯
    ，應依修正前刑法第55條之規定，從一重之違反醫師法第28
    條前段之罪處斷。公訴意旨雖僅就違反醫師法、行使變造特
    種文書部分提起公訴，而被告行使業務登載不實文書、詐欺
    之犯行雖未據公訴人提起公訴，惟被告此部份行為，與經提
    起公訴之部分，有牽連犯之裁判上一罪之關係，已如前述，
    本院自應併予審酌，附此說明。按醫療業務之執行本身即含
    有繼續反覆實施之性質，為集合犯，被告與巳○○共同自91
    年7、8月間起至94年5月27日止由未取得合法醫師資格之巳
    ○○執行醫療業務行為，應以一罪論。（台灣高等法院83上
    易字第4411號判決參照）爰審酌被告犯罪動機、目的、犯罪
    時所受刺激、手段、生活狀況、品行、智識程度、犯罪所生
    之危險及損失、犯後之態度等一切情狀，量處如主文所示之
    刑。
貳、不另為無罪諭知部分：公訴意旨另以：壬○○係林森院區醫
    師與巳○○基於共同犯意，壬○○明知巳○○不得執行醫療
    業務，竟與葉女基於共同犯意，自91年7月間至91年9月間，
    請葉女至上開醫院為不特定之病患從事「三伏貼」之醫療業
    務等情，因認被告此部分行為亦涉有違反醫師法第28條前段
    之罪嫌。按犯罪事實應依證據認定之，無證據不得推定其犯
    罪事實；又不能證明被告犯罪者，應諭知無罪之判決，刑事
    訴訟法第154條第2項、第301條第1項分別定有明文。經查：
    關於巳○○所從事「三伏貼」之行為部分，業據證人庚○○
    於本院證稱：「（看到葉亦做什麼事？）最早開始是醫院三
    伏貼她有來幫忙，大約是91年開始，就是林森院區對外公布
    開始做三伏貼時，作三伏貼的病人很多，有很多人來幫忙，
    葉亦也有來幫忙貼膠布固定」等語，而證人巳○○亦證稱：
    「（三伏貼做什麼事情？）就是幫他貼膠布而已，紙膠而已
    。（是貼布那塊或是旁邊的膠帶？）就是紙膠。（別人貼好
    膠布後，你再貼紙膠？）對，膠帶是護士貼好。（護士貼好
    膠布後，你只有貼膠帶？）對，細細長長的膠帶，膠布他們
    弄上，我是貼下面。（一片三伏貼膠布，你要貼幾個膠帶？
    ）就是上面一條、下面一條，總共四條，上下左右。（你有
    沒有幫病人貼三伏貼的膠布？）沒有，我是貼小的紙膠，就
    是膠帶。（醫師看診病人時，會先在他的身上劃位置，再讓
    護士貼膠布？）劃位置我知道，因為護士在他們身上劃，護
    士貼膠布，我貼膠帶。」等語，因此，依照卷內事證，巳○○所協助黏貼紙膠之行為為，尚難認屬醫療行為，因此該部
    分本應為被告無罪之諭知，惟公訴意旨認該部分，與前揭有
    罪部分有事實上一罪關係，爰不另為無罪諭知，併此敘明。
、據上論斷，應依刑事訴訟法第299條第1項前段，醫師法第28
    條前段，刑法第2條第1項前段、第11條前段、第28條、第
    216 條、第212條、第215條、第339條第1項，修正前刑法第
    55條、判決如主文。
本案經檢察官鄭堤升到庭執行職務。
中　　華　　民　　國　　96　　年　　5 　　月　　18　　日
             　　 刑事第二庭    審判長法　官　沈君玲
　　　　　　　　　　　　　　　　      法　官　雷淑雯
                                　　　法　官　蘇嘉豐
以上正本證明與原本無異。
如不服本判決，應於判決送達後10日內向本院提出上訴狀（應抄
附繕本）。告訴人或被害人如對於本判決不服者，應具備理由請
求檢察官上訴，其上訴期間之計算係以檢察官收受判決正本之日
期為準。
                                      書記官　蘇靜紅
中　　華　　民　　國　　96　　年　　5 　　月　　18　　日
附錄本案論罪科刑所適用法條全文：
醫師法第28條
未取得合法醫師資格，擅自執行醫療業務者，處6個月以上5年以
下有期徒刑，得併科新台幣30萬元以上150萬元以下罰金，其所
使用之藥械沒收之。
刑法第212條：
偽造、變造護照、旅券、免許證、特許證及關於品行、能力服務
或其他相類之證書、介紹書，足以生損害於公眾或他人者，處1
年以下有期徒刑、拘役或3百元以下罰金。
刑法第215條：
從事業務之人，明知為不實之事項，而登載於其業務上作成之文
書，足以生損害於公眾或他人者，處3年以下有期徒刑、拘役或5
百元以下罰金。
刑法第216條：
行使第210條至第215條之文書者，依偽造、變造文書或登載不實
事項或使登載不實事項之規定處斷。
刑法第339條第1項：
意圖為自己或第三人不法之所有，以詐術使人將本人或第三人之
物交付者，處5年以下有期徒刑、拘役或科或併科1千元以下罰金
附表：（新台幣）
┌─┬───┬───┬─┬──┬──┬──┬──┬──┬──┬──┐
│編│姓  名│就  醫│日│藥費│診療│診察│藥服│醫療│部分│申請│
│號│      │日  期│份│    │費  │費  │費  │費  │負擔│費用│
├─┼───┼───┼─┼──┼──┼──┼──┼──┼──┼──┤
│1 │乙○○│940304│14│420 │0   │290 │10  │720 │130 │590 │
├─┼───┼───┼─┼──┼──┼──┼──┼──┼──┼──┤
│2 │乙○○│940316│ 7│210 │0   │290 │10  │510 │90  │420 │
├─┼───┼───┼─┼──┼──┼──┼──┼──┼──┼──┤
│3 │丙○○│940126│ 7│210 │100 │290 │10  │610 │90  │520 │
├─┼───┼───┼─┼──┼──┼──┼──┼──┼──┼──┤
│4 │丙○○│940126│ 0│0   │200 │0   │0   │200 │0   │200 │
│  │      │-0201 │  │    │    │    │    │    │    │    │
├─┼───┼───┼─┼──┼──┼──┼──┼──┼──┼──┤
│5 │丙○○│940202│14│420 │0   │290 │10  │720 │130 │590 │
├─┼───┼───┼─┼──┼──┼──┼──┼──┼──┼──┤
│6 │丙○○│940304│14│420 │0   │290 │10  │720 │130 │590 │
├─┼───┼───┼─┼──┼──┼──┼──┼──┼──┼──┤
│7 │丙○○│940321│ 7│210 │100 │290 │10  │610 │90  │520 │
├─┼───┼───┼─┼──┼──┼──┼──┼──┼──┼──┤
│8 │甲○○│940316│ 7│210 │100 │290 │10  │610 │90  │520 │
├─┼───┼───┼─┼──┼──┼──┼──┼──┼──┼──┤
│9 │丁○○│940325│ 7│210 │0   │290 │10  │510 │90  │420 │
├─┼───┼───┼─┼──┼──┼──┼──┼──┼──┼──┤
│10│戊○○│940325│ 7│210 │100 │290 │10  │610 │90  │520 │
├─┼───┼───┼─┼──┼──┼──┼──┼──┼──┼──┤
│11│戊○○│940506│10│300 │0   │290 │10  │600 │90  │510 │
├─┼───┼───┼─┼──┼──┼──┼──┼──┼──┼──┤
│  │      │      │  │小計│小計│小計│小計│小計│小計│小計│
│  │      │      │  │2820│600 │2900│100 │6420│1020│5400│
├─┴───┴───┴─┴──┴──┴──┴──┴──┴──┴──┤
│                                                     總計:18680 │
└────────────────────────────────┘
